【裁判字號】    97,台上,5166
【裁判日期】    971016
【裁判案由】    偽造有價證券等罪
【裁判全文】
最高法院刑事判決            九十七年度台上字第五一六六號
上  訴  人  甲○○
自訴代理人  陳里己律師
            林辰彥律師
            呂紹聖律師
被      告  乙○○
                    樓
            丙○○
                    號
            丁○○
上列上訴人因自訴被告等偽造有價證券等罪案件，不服台灣高等
法院中華民國九十六年八月十四日第二審更審判決（九十四年度
上更(一)字第七九六號，自訴案號：台灣板橋地方法院八十九年度
自字第一號），提起上訴，本院判決如下：
    主  文
上訴駁回。
    理  由
一、偽造有價證券部分：
按刑事訴訟法第三百七十七條規定，上訴於第三審法院，非以判
決違背法令為理由，不得為之。是提起第三審上訴，應以原判決
違背法令為理由，係屬法定要件。如果上訴理由書狀並未依據卷
內訴訟資料，具體指摘原判決不適用何種法則或如何適用不當，
或所指摘原判決違法情事，顯與法律規定得為第三審上訴理由之
違法情形，不相適合時，均應認其上訴為違背法律上之程式，予
以駁回。本件原判決以上訴人（即自訴人）甲○○自訴意旨略以
：被告乙○○、丙○○、丁○○有其理由欄一所載之盜蓋上訴人
印章而簽發如原判決附表（下稱附表）一、二、三所示之支票之
犯行，因認被告等涉犯刑法第二百零一條第一項罪嫌云云。惟經
審理結果，認不能證明被告等犯罪，因而維持第一審諭知被告等
無罪之判決，駁回上訴人在第二審之上訴，已詳敘其認定所憑之
證據及認定之理由；自形式上觀察，原判決並無違背法令之情形
。上訴人之上訴意旨略稱：(一)原判決認附表一、二、三之支票（
下稱系爭支票）係上訴人持以與賴育霈（原名賴如，經原審另案
判決無罪確定）、陳惠揚（乙○○之父，已死亡）二人換票之用
。但上訴人否認授權被告等開立系爭支票持以與賴育霈、陳惠揚
換票，而丙○○製作之「換票使用明細表」所列賴育霈之支票十
一張，經協榮事業股份有限公司、笙祐貿易股份有限公司、祐睦
貿易股份有限公司（下稱協榮等公司）交由銀行託收者，亦僅有
五張，顯見上開「換票使用明細表」與事實不符。又附表一、二
所示二十五張支票，其面額均有零頭，與一般商場換票面額均是
「整數」之慣例不符，且如係換票，應無民國八十七年七月至九
月間到期之支票遲延至八十八年二月二十六日始一併提示或迄未
提示之理。再其中一張票號ＡＤ0000000號，面額新台幣
九十五萬一千二百四十元之支票，係由乙○○交給張凱仁持向上
訴人索款，有「調解筆錄及附表」影本可稽，顯見該票並非換票
使用。原判決對上開證據資料漏未審酌，逕為有利被告等之認定
，其採證有違證據法則。(二)證人賴育霈與被告等利害關係一致，
其證言之證明力已值商榷，又賴育霈於原法院前審審理中證稱：
「這些支票是由乙○○交給我，而是甲○○開出來跟我換票的。
我開二、三天後的票給他，他再拿去銀行做貼現」等語，但其支
票退票之時間較上訴人之支票為早，上訴人自不可能與之換票，
足見其證言不足採信。又賴育霈如係與上訴人換票，何以上訴人
簽發之支票中有二張在程陳珠帳戶內提示，有七張在乙○○帳戶
內提示，而未在上訴人帳戶內提示？此等均與換票之常情有違，
原判決對上開證據漏未審酌，逕採賴育霈之證言，其採證有違證
據法則。(三)丙○○坦承附表一、二所示之支票為其所簽發，原判
決一方面認定其與上訴人間無委任關係，另一方面又認定其簽發
上訴人名義之支票並不犯偽造有價證券罪，有理由矛盾之違法。
又依上開支票「票根」記載之發票日期，其中八十七年七月二十
二日、同年八月七日、同年八月二十八日、同年九月二十九日，
上訴人均出差在外，有銷售日報表可證，實不可能指示丙○○簽
發各該支票。原判決對此不利於丙○○之證據，未說明不予採信
之理由，有判決不備理由之違法。(四)依億興鐵路承攬運輸股份有
限公司（現改稱久億興通運股份有限公司，下稱億興公司）所出
具之證明單、木金輪玉米進口出倉工作日報表及吳秋華會計師之
函文說明：「本會計師於查核工作底稿中發現協榮公司對陳惠揚
有應收帳款……本會計師亦發函詢證陳惠揚，並經其回函後與協
榮公司帳載相符」，足證陳惠揚確有向協榮事業股份有限公司（
下稱協榮公司）購買玉米無訛，協榮等公司因而持有陳惠揚之支
票，豈須以上訴人個人之支票交換而取得？又原判決採信乙○○
所辯陳惠揚未收到會計師查詢函，該部分係由公司作外帳部門代
刻印章應付，完全為了作帳等語，但並未查明「公司作外帳部門
」究何所指？代刻印章者究係受何人及為如何之指示？有判決理
由不備及證據調查未盡之違法。(五)原判決依億興公司函認上訴人
未能提出領貨之收據，而為有利被告等之認定。但大宗物資買賣
依慣例採「指示交貨」，且均以電話或傳真聯絡，不須購貨者親
赴現場訂貨、領貨，亦不須購貨者出具領貨收據。又倘協榮等公
司沒有銷貨之事實，而偽造銷貨之發票，上訴人放置於保稅倉庫
之貨物，如何能領取？如何能取得進貨憑證？會計又如何平衡？
又倘若本件係換票，協榮等公司既由乙○○、丙○○負責登錄帳
簿，何以要記載銷售貨物，並與遠東倉儲公司電腦磅單及貨物重
量完全相符？倘賴育霈非購買玉米，何以其支票之面額與統一發
票、遠東倉儲公司電腦磅單、億興公司進口出倉工作日報表、協
榮等公司分錄簿等記載之「貨款金額」相符？足見被告等所辯換
票使用顯非實在。原判決就上開事證漏未審酌，有調查證據未盡
、判決理由不備及採證違背證據法則之違法。(六)上訴人提出之協
榮等公司之「職務分配表」、「購買貨物暨銷售流程表」，攸關
被告等所掌管業務範圍，且與被告等有無偽造會計帳（分錄簿）
，偽造統一發票或偽造上訴人名義之支票有重要關係，原判決未
調查審認，並認無傳喚證人即協榮等公司人事行政部協理王永和
之必要，均有證據調查未盡之違法等語。
惟查：原判決於理由欄四、(一)至(三)已詳為說明附表一、二所示之
支票（除附表二之編號１、１０之支票未經提示外），係由賴育霈
（原名賴如）提示，退票後由其領回，而附表三所示之三十一張
支票原係陳惠揚持有，除遺失一張外，其餘上訴人已與陳惠揚達
成和解取回。又證人賴育霈證稱係經乙○○介紹認識上訴人，而
由乙○○交給附表一、二之支票與其支票交換，曾與上訴人通電
話見過面，上訴人表示其支票沒問題，並未向協榮等公司購買玉
米等語，且依上訴人提出之賴育霈簽發之支票，與附表一、二支
票日期、金額比對結果，多筆金額相同，其發票日較上訴人之支
票提前數天，與賴育霈所證相合。再祐睦貿易股份有限公司曾以
賴如、陳惠揚之支票向華南商業銀行信維分行借款，有票據明細
表、支票及退票理由單可憑，另上訴人所提買受人為「陳惠揚」
之統一發票影本多紙，其中多數均蓋有「已在中國商銀三重分行
辦理融資不得作廢」之印戳，因認被告等辯稱係上訴人以附表所
示之支票與賴育霈、陳惠揚之支票交換並向銀行借款等情，堪以
採信。又原判決於理由欄四、(四)(五)復說明上訴人雖指稱被告等係
將協榮等公司進口物資玉米報價出售予陳惠揚、賴育霈，並收取
其等之支票交給公司當貨款，公司交貨後，陳惠揚、賴育霈將玉
米高價出售第三者，並指示億興公司將貨品交付第三者，從中賺
取差價，被告等為確保陳惠揚、賴育霈之支票兌現，而共同偽造
上訴人支票交與賴育霈、陳惠揚使用，以免其等支票被退票等語
，並提出發票及億興公司之「木金輪玉米進口出倉工作日報表」
為證。但證人賴育霈已否認有向協榮等公司購買玉米，且億興公
司及上訴人亦無法提出賴育霈、陳惠揚有簽收玉米之收據資料，
另依據億興公司之覆函、證人即億興公司之經理蔡親和及證人即
遠東倉儲公司（現為東森國際股份有限公司）職員李國界於賴育
霈偽造有價證券案件審理中之證述，上開「木金輪玉米進口出倉
工作日報表」關於「賴如」、「陳惠揚」部分，係億興公司人員
依據協榮等公司之人員片面告知而記載，並無法證明賴育霈、陳
惠揚確曾向協榮等公司購買玉米。至上訴人提出協榮等公司之分
錄簿雖有銷貨收入及應收票據等記載，惟該等分錄簿僅係協榮等
公司自行製作之文件，不足證明協榮等公司與賴育霈、陳惠揚間
確有玉米交易之事實，且依證人即安侯建業會計師事務所吳秋華
會計師於賴育霈被訴偽造有價證券乙案之證述，其並未抽查到協
榮公司與賴育霈、陳惠揚之進貨交易，在應收帳款部分係依據協
榮公司內部帳冊資料查核，是吳秋華之查核結果自不足證明協榮
公司與賴育霈、陳惠揚間確有玉米交易行為，且吳秋華亦證述不
排除有以假買賣真貼現之情形存在，且此非會計師經由一般查核
手續所能發現。再被告等均任職於財務部門，並非業務部門，如
何能擅自從事玉米銷售事宜，又依上訴人所述，陳惠揚、賴育霈
名義之玉米交易之數量、金額龐大，被告等如何於短期間內偽造
上訴人名義之支票多達五十六張，何以上訴人及協榮等公司相關
人員均未能發現，上訴人之指訴違反經驗法則，又未能提出證據
證明其指訴與事實相符，自不能遽為被告等不利認定之理由。經
核原判決上開論述，俱與卷內資料相符，並無證據調查未盡、判
決理由不備、判決理由矛盾、採證違背證據法則之違法。且查：
一、檢察官就被告犯罪事實，應負舉證責任，並指出證明之方法
，刑事訴訟法第一百六十一條第一項定有明文。自訴案件既係由
自訴人取代檢察官之地位，就被告之犯罪事實自行訴追，則自訴
人自應就被告被訴之犯罪事實，負提出證據及說服之實質舉證責
任；倘其所提之證據，不足為被告有罪之積極證明，或其指出之
證明方法，無從說服法院以形成被告有罪之心證，基於無罪推定
之原則，自應諭知被告無罪。本件上訴人指訴被告等將協榮公司
進口物資玉米報價出售予陳惠揚、賴育霈，並收取其等之支票交
給公司當貨款，由賴育霈、陳惠揚轉售獲利，被告等為確保陳惠
揚、賴育霈之支票兌現，乃盜用上訴人之印章而偽造附表所示之
支票交與賴育霈、陳惠揚使用等語，但原判決已詳為說明上訴人
上開指訴並無積極證據足以證明，上訴人所提出之協榮等公司之
發票、分錄簿，億興公司之「木金輪玉米進口出倉工作日報表」
等證據及證人吳秋華之證言，均不足為不利被告等之認定，為如
前述，因而維持第一審諭知被告等無罪之判決，於法洵無違誤。
又原判決於理由欄四、(四)(2)(3)已依卷內之資料、證人蔡親和、李
國界、吳秋華之證述，說明億興公司未能提出實際收領貨物人之
簽收資料，及會計師並未抽查到賴育霈或陳惠揚與協榮公司之交
易，不排除有假買賣真貼現之情形存在之理由，是賴育霈、陳惠
揚所開立之支票金額非整數而與協榮等公司之統一發票、進貨憑
證、分錄簿及遠東倉儲公司電腦磅單所載相符，即不足為被告等
不利之認定。另原判決於理由欄六、亦說明無必要傳喚王永和到
庭作證之理由。上訴意旨(一)(四)(五)(六)無非係徒憑己見，就原審採證
認事之適法職權行使及原判決已說明之事項，再為事實上之爭執
，俱非適法之上訴理由。二、原判決於理由欄亦詳為說明證人賴
育霈證稱附表一、二支票係換票之用，其並未購買玉米等語之如
何足以採信之理由，已如前述；上訴人亦不否認賴育霈之支票確
有經協榮等公司向銀行辦理貼現，至何以非全部二十五張支票均
持以辦理貼現，及賴育霈持有之上訴人支票，部分在程陳珠、乙
○○帳戶提示，且有延遲甚或未提示，或有交由乙○○轉予第三
人向上訴人索款等情形，均係因換票後協榮等公司、賴育霈就換
得支票之處理結果，另賴育霈之支票是否較早於上訴人之支票退
票，更與是否換票無關。再原判決於理由內說明丙○○係協榮等
公司之會計兼財務，雖上訴人係協榮等公司之負責人，但丙○○
並非上訴人個人之受僱人，與上訴人並無委任關係，此與原判決
說明丙○○係依上訴人指示而簽發其個人名義之支票，丙○○無
偽造有價證券，二者並無矛盾可言。另原判決於理由欄四、(五)亦
說明，上訴人係協榮等公司之負責人，其指示丙○○簽發支票，
不限於在公司內始可為之，原判決並無就上訴人此部分之主張漏
未審酌之情事。上訴意旨(一)(二)(三)或係就原審採證認事之適法職權
行使及原判決已說明之事項，或係就與犯罪構成要件無關之細節
，單純為事實上之爭執，或係徒憑己見，未依據卷內資料具體指
摘原判決究係如何違背法令，俱非適法之上訴理由。其他上訴意
旨並未依據卷內資料具體指摘原判決究係如何違背法令，殊非適
法之第三審上訴理由。綜上，應認上訴人關於偽造有價證券部分
之上訴違背法律上之程式，予以駁回。
二、背信部分：
按刑事訴訟法第三百七十六條所列各罪之案件，經第二審判決者
，不得上訴於第三審法院，法有明文。上訴人自訴被告等涉犯刑
法第三百四十二條之背信罪嫌，原判決維持第一審就此部分諭知
被告等無罪之判決，駁回上訴人此部分之第二審上訴，該罪核屬
刑事訴訟法第三百七十六條第五款之案件，既經第二審判決，自
不得上訴於第三審法院，而上訴人提起本件上訴，並未聲明一部
上訴，視為全部提起上訴，就此部分之上訴，應為法所不許，予
以駁回。
據上論結，應依刑事訴訟法第三百九十五條前段，判決如主文。
中    華    民    國  九十七  年    十    月   十六   日
                      最高法院刑事第八庭
                          審判長法官  林  永  茂
                                法官  吳  昆  仁
                                法官  蘇  振  堂
                                法官  蕭  仰  歸
                                法官  林  立  華
      本件正本證明與原本無異
                                      書  記  官
中    華    民    國  九十七  年    十    月  二十三  日
                                                      Ｑ


司法院資訊處製作；財團法人民間司法改革基金會備份。
